臺灣苗栗地方法院民事判決　九十年度婚字第二九八號
　　原　　　告　甲○○
右當事人間請求離婚事件，本院判決如左：
    主    文
准原告與被告離婚。
訴訟費用由被告負擔。
    事    實
甲、原告方面：
一、聲明：求為判決如主文。
二、陳述：
    被告原籍印尼，與原告於民國八十四年五月十二日在印尼國結婚，結婚時曾約定
    婚後於原告之住所共同生活，因原告在板橋工作，故被告來台灣後即與原告共同
    居住在板橋，惟被告嗣後藉故要回印尼辦良民證，自始即未再與原告聯絡，顯係
    惡意遺棄原告在繼續狀態中，為此依民法第一千零五十二條第一項第五款規定訴
    請判決離婚。
三、證據：提出身分證影本及戶籍謄本各乙件為證，並聲請訊問證人邱庭芳、張金妹
    。
乙、被告方面：
    被告未於言詞辯論期日到場，亦未提出書狀為任何聲明或陳述。
丙、本院依職權向內政部警政署資訊室函查被告之入出境紀錄資料、苗栗縣南庄鄉戶
    政事務所調閱當事人申請結婚登記資料。
    理　　由
壹、程序方面：
一、本件離婚訴訟之國際及國內管轄權：
（一）本件離婚訴訟，被告係印尼國人，且兩造係在印尼國結婚，有原告所提戶籍謄
      本及本院依職權向苗栗縣南庄鄉戶政事務所調閱之兩造結婚登記申請書影本、
      經我國駐印尼經濟貿易代表處證明之兩造於印尼國結婚註冊證書影本（印尼文原
      本及中文譯本各一）可證，足認本件為一具有涉外因素之訴訟事件。關於具有
      涉外因素之訴訟事件，應由何國法院管轄，即國際管轄權誰屬，除特定事件，
      如禁治產宣告、死亡宣告，涉外民事法律適用法第三條第一項、第四條第一項
      有加以規定外，其他訴訟事件，尚無明文可據，解釋上，自應類推適用民事訴
      訟法上關於國內管轄權之規定，亦即我國法院依現行民事訴訟法之規定，得行
      使國內管轄權之涉外民事事件，均應認我國法院對其亦得行使國際管轄權。
（二）離婚之訴，專屬夫妻之住所地法院管轄，民事訴訟法第五百六十八條第一項定
      有明文。而關於此法院管轄之事項，既為法庭地國有關訴訟程序法律之規定，
      解釋上應即依法庭地法即我國法定之。依我國現行民法第一千零二條第一項之
      規定：「夫妻之住所，由雙方共同協議之；未為協議或協議不成時，得聲請法
      院定之。」而上開條項在八十七年六月十七日修正公布前則規定：「妻以夫之
      住所為住所，贅夫以妻之住所為住所。但約定夫以妻之住所為住所，或妻以贅
      夫之住所為住所者，從其約定。」本件兩造依其戶籍謄本之記載係於八十四年
      五月十二日結婚，在認定夫妻之住所上，即發生應適用修正前或修正後法律之
      疑義。本院認上開條項既係基於司法院大法官釋字第四百五十二號解釋，認為
      ：修正前規定未能兼顧他方選擇住所及具體個案之特殊狀況，與憲法上平等及
      比例原則尚有未符等情而修正，則結婚在此修正之前，而婚姻關係於此修正後
      仍繼續延續者，尚非民法親屬篇施行法第一條不溯既往原則適用之範圍，而應
      適用修正後之規定，以符合憲法保障人民權利之意旨。是本件關於兩造夫妻住
      所之認定，即應適用現行民法第一千零二條第一項之規定。
（三）經查：被告於八十四年五月十二日在印尼國與原告結婚後，即於翌年八月三日
      入境臺灣，則有卷附之內政部警政署所提供有關被告之外僑入出境名冊上之記
      載可稽，加以證人張金妹即兩造之介紹人到庭結證稱：「‧‧‧我跟被告說，
      原告想要找結婚對象，並且告訴他結婚後要來台灣住，當時被告很高興能嫁到
      台灣來，被告確實有意思要來台灣和原告住在一起。」等情，足認兩造應有以
      原告之住所即苗栗縣南庄鄉東村一鄰東江四號作為夫妻共同住所之協議。是依
      民事訴訟法第五百六十八條第一項之規定及前開論述，我國法院應得對本件行
      使國際管轄權，而本院則得行使本件之國內管轄權。
二、被告未於言詞辯論期日到場，核無民事訴訟法第三百八十六條各款所列情形之一
    ，爰依原告之聲請，由其一造辯論而為判決。
貳、實體方面：
一、原告主張兩造於八十四年六月十二日在印尼國結婚，且兩造間夫妻關係現仍存續
    中之事實，業據其提出身分證影本及戶籍謄本等件為證。原告復主張被告於其夫
    妻共同住所與原告同居，且在繼續狀態中等情，則有證人邱庭芳即原告之姊夫證
    述：「原告結婚後，從桃園機場接被告回南庄時，因為當時有水災，橋樑損害，
    他沒有辦法回去，他就帶被告住在我那裡，當時原告在板橋已經有工作了，兩造
    住在我那裡約五個多月左右。本來有再回去南庄住，因為被告住不習慣，又因為
    工作的關係，就又回去我那裡住。他們夫妻住在一起，住在我家的一個房間。後
    來我記得是在八十五、六年間被告說要回去辦簽證，結果一去不回，那時他把東
    西都帶走了，家裡什麼東西都沒留。那時我還留一件大衣給他穿，希望他拿回來
    還我，結果還是沒回來。原告的戶籍在南庄，他沒有遷過戶籍，只是因為工作的
    原因所以留在板橋。」等語明確，佐以卷附之被告入出境資料：被告於八十五年
    八月三日入境臺灣後，於八十五年十二月十日出境離開台灣，至今未再有任何入
    境紀錄，足認被告於兩造暫居邱庭芳住處期間藉故棄原告不顧而他往，至今未履
    行與原告之同居義務，且在繼續狀態中。
三、按配偶之一方為中華民國國民者，其離婚之原因事實，應依中華民國法律，涉外
    民事法律適用法第十四條之但書及本文定有明文。本件原告為中華民國國民，有
    原告所提之身分證影本及戶籍謄本可證，是本件離婚事件，自應適用中華民國法
    律。再按夫妻之一方，以惡意遺棄他方在繼續狀態中者，得向法院請求離婚，我
    國民法第一千零五十二條第一項第五款定有明文；而該款所謂夫妻之一方，以惡
    意遺棄他方，在繼續狀態中者，係指夫或妻無正當理由，不盡同居或支付家庭生
    活費用之義務而言，最高法院著有三十九年台上字第四一五號判例可資參照。依
    前開本院認定之事實：被告未履行與原告同居義務且在繼續狀態中，又未見其有
    任何不能同居之正當理由，是被告不僅有違背同居義務之客觀事實，亦有拒絕同
    居之主觀情事，自可認其係惡意遺棄原告在繼續狀態中，揆諸上開法律規定與判
    例意旨，原告請求離婚，為有理由，應予准許。
四、據上論結，本件原告之訴為有理由，依民事訴訟法第三百八十五條第一項前段、
    第七十八條，判決如主文。
中　　　華　　　民　　　國　  九十一　　年　　　四　  　月　　　九　  　日
　　　　　　　　　　　　　      　臺灣苗栗地方法院民事庭
~B審判長法官　詹  日  賢
~B法　　　官　林  靜  雯
~B法　　　官　蔡  志  宏
右為正本係照原本作成。
如對本判決上訴，須於判決送達後二十日內向本院提出上訴狀。
~B法院書記官  黃  秀  娟
中　　　華　　　民　　　國　  九十一　　年　　　四　　  月　　　九  　  日
